臺灣花蓮地方法院民事判決
111年度訴字第8號
原      告  朱珉靚  
            朱家楷  
訴訟代理人  許嚴中律師
被      告  日盛國際商業銀行股份有限公司

法定代理人  郭倍廷  
訴訟代理人  廖士賢  
            施舜智  
上列當事人間第三人異議之訴等事件，本院於民國111年6月13日
言詞辯論終結，判決如下：
    主      文
本院110年度司執字第20766號清償債務強制執行事件，被告對原
告之強制執行程序（除確定部分外）應予撤銷。 
被告不得執臺灣桃園地方法院99年度司執第69546號債權憑證對
被繼承人朱德寶遺產以外之原告固有財產為強制執行。
被告應給付原告朱家楷新臺幣（下同）110,355元，及自民國111
年6月9日起至清償日止，按週年利率百分之5計算之利息。
訴訟費用由被告負擔。
本判決第3項得假執行。但被告如以110,355元為原告朱家楷預供
擔保後，得免為假執行。
    事實及理由
一、原告主張：訴外人李燕雪向被告借款，邀同訴外人朱德寶擔
    任連帶保證人（下稱系爭保證契約），嗣朱德寶於民國89年
    11月10日死亡，原告為朱德寶之繼承人，惟原告於繼承時係
    限制行為能力人，依民法繼承編施行法第1條之1第2項、第1
    條之3第2項規定，僅以所得遺產為限負清償責任，而原告未
    取得任何遺產，自無需負清償責任。又被告此前對朱德寶之
    強制執行聲請，業因朱德寶死亡而遭法院駁回，被告對已死
    亡之朱德寶聲請換發債權憑證（即臺灣桃園地方法院99年度
    司執第69546號，下稱系爭債權憑證），要屬無效之強制執
    行，對原告自不生中斷時效之效力，而借款人李燕雪於89年
    3月11日即未依約對被告清償債務，朱德寶之保證債務（下
    稱系爭保證債務）於此時起即已發生，然被告迄至110年11
    月17日始對原告之固有財產聲請強制執行（即本院110年度
    司執字第20766號清償債務強制執行事件，下稱系爭執行程
    序），其請求權業已罹於消滅時效，原告自得拒絕履行，是
    被告以系爭執行程序強制執行原告朱家楷之薪資及獎金而取
    得之110,355元，自無法律依據。為此，爰依強制執行法第1
    5條、第14條第1項前段及民法不當得利法律關係提起本件訴
    訟等語。並聲明：如主文第1至3項所示。
二、被告則以：　
　㈠李燕雪於89年2月1日邀同朱德寶為連帶保證人，向被告（更
    名前為寶島商業銀行股份有限公司）借款，後因李燕雪未依
    約繳款，被告於89年間分別向臺灣桃園地方法院（下稱桃園
    地院）、本院聲請對李燕雪、朱德寶核發支付命令，並經桃
    園地院、本院分別核發89年度促字第18557號、89年度促字
    第4620號支付命令及確定證明書，嗣朱德寶雖於89年11月10
    日死亡，惟被告業於99年間聲請對李燕雪、朱德寶為強制執
    行，然因未獲清償，而經桃園地院核發系爭債權憑證，被告
    亦於104年間再對朱德寶聲請強制執行，惟經桃園地院以朱
    德寶已死亡為由而裁定駁回對朱德寶之強制執行聲請。
　㈡嗣因原告未對朱德寶之遺產聲請拋棄繼承或限定繼承，被告
    遂於110年間持系爭債權憑證對原告聲請強制執行，原告既
    概括繼承朱德寶之遺產，被告聲請對原告為強制執行，並據
    此受償朱家楷之薪資及獎金，俱有法律上之原因，自無不當
    得利可言。
  ㈢並為答辯聲明：原告之訴駁回。   
三、本院之判斷：
　㈠按向主債務人請求履行，及為其他中斷時效之行為，對於保
    證人亦生效力，民法第747條固有明定。惟按保證人死亡時
    ，基於保證人與主債務人間之信任，保證契約隨保證人死亡
    而消滅。是保證契約既隨保證人死亡而消滅，則保證人之繼
    承人固繼承其保證債務，惟繼承之客體為保證債務，而非繼
    承保證契約當事人之地位。易言之，繼承人固繼承被繼承人
    之保證債務，惟非繼承保證契約之保證人地位，繼承人要非
    保證契約之保證人，此法意甚明。又按強制執行程序之當事
    人，須有當事人能力，關於執行當事人能力，強制執行法並
    未規定，依強制執行法第30條之1規定，應準用民事訴訟法
    之規定，即有當事人能力者，始有執行當事人能力。而債權
    人聲請換發債權憑證，乃屬強制執行行為之一，是債權人就
    已死亡之債務人為強制執行行為，依上開規定，固得對於繼
    承人之全體或其中之一人或數人承受之遺產或其固有財產，
    同時或先後為強制執行。倘債權人仍對業已死亡之債務人聲
    請換發債權憑證，要屬無效之強制執行，自始、當然、確定
    不生法律上之效力，自不生中斷時效之效力（最高法院99年
    度台上字第2292號判決意旨參照）。
　㈡經查，李燕雪前邀同朱德寶為連帶保證人向被告借款，然因
    李燕雪於89年3月11日即未依約對被告清償債務，朱德寶於
    斯時起基於連帶保證契約即應對該債務負連帶清償責任，系
    爭保證債務於此時起即已發生，嗣朱德寶於89年11月10日死
    亡，原告為朱德寶之繼承人等情，業為兩造所不爭執（見卷
    第202-204頁），揆諸上揭㈠之說明，原告僅繼承系爭保證債
    務，而未繼承朱德寶基於該保證契約之保證人地位，而非該
    保證契約之保證人。從而，本件僅需討論原告對於系爭保證
    債務有無抗辯事由，合先敘明。
　㈢本件系爭保證債務對原告已生請求權時效消滅情事，原告得
    為時效抗辯並拒絕履行。
　　⒈查被告因李燕雪未依約繳款，於89年間分別向桃園地院、
      本院聲請對李燕雪、朱德寶核發支付命令，並經桃園地院
      、本院分別核發89年度促字第18557號、89年度促字第462
      0號支付命令及確定證明書，嗣朱德寶雖於89年11月10日
      死亡，惟被告業於99年間聲請對李燕雪、朱德寶為強制執
      行，然因未獲清償，而經桃園地院核發系爭債權憑證；嗣
      被告再於104年間持系爭債權憑證對朱德寶聲請強制執行
      ，惟經桃園地院以朱德寶已死亡為由而裁定駁回等情，業
      為兩造所不爭執（見卷第202-204頁），可認被告於99、1
      04年間對朱德寶之強制執行，均屬對已死亡之債務人聲請
      強制執行，揆諸上揭㈠之說明，要屬無效之強制執行，而
      自始、當然、確定不生法律上之效力。從而，被告對已死
      亡朱德寶聲請強制執行所換發之系爭債權憑證，就系爭保
      證債務自不生中斷時效之效力。
　  ⒉查本院對朱德寶核發89年度促字第4620號支付命令，係於8
      9年7月27日確定之事實，有該支付命令及確定證明書附卷
      可證(見卷第83-87頁），是系爭保證債務自斯時起重行起
      算15年之消滅時效。而被告於99、104對已死亡朱德寶所
      聲請之強制執行，對系爭保證債務既不生中斷時效之效力
      ，是迄至104年7月27日，系爭保證債務之請求權已罹於消
      滅時效，而被告迄至110年間始對原告為系爭執行程序之
      聲請，是原告主張時效抗辯而拒絕履行，自屬有據。
　㈣原告主張俱有理由。
　　⒈查系爭保證債務之請求權業已因罹於時效而消滅，且原告
      並據此為時效抗辯，已如上揭㈢所述。從而，原告主張系
      爭執行程序（除確定部分外）應予撤銷；及被告不得執系
      爭債權憑證對朱德寶遺產以外之原告固有財產為強制執行
      ，俱有理由。
　　⒉朱家楷請求被告返還不當得利110,355元，及自111年6月9
      日起至清償日止，按年息5%計算之利息，為有理由。　
　　  ⑴按無法律上之原因而受利益，致他人受損害者，應返還
        其利益。雖有法律上之原因，而其後已不存在者，亦同
        ，民法第179條定有明文。
　　  ⑵查原告主張系爭保證債務業已罹於消滅時效，系爭執行
        程序應予撤銷等節，俱有理由，已如上揭㈣、⒈所述。又
        被告因系爭執行程序所受領朱家楷之薪資及獎金金額為
        110,355元等情，業為兩造所不爭執（見卷第233頁）。
        從而，被告受領上開薪資及獎金，即屬欠缺法律上原因
        受有利益，而致朱家楷受有損害，朱家楷自得請求返還
        。
　　　⑶而本件朱家楷請求被告返還上揭不當得利之民事更正聲
        明狀，業於111年6月8日送達被告之事實，業為被告所
        陳明（見卷第232頁）。是朱家楷依民法第179條規定，
        請求被告返還110,355元，及自111年6月9日（即民事更
        正聲明狀送達翌日）起算，按年息5%計算之遲延利息，
        自有理由，應予准許。
四、綜上所述，系爭保證債務之請求權業已罹於消滅時效，且原
    告已為時效抗辯，被告自不得執系爭債權憑證聲請對原告為
    強制執行。從而，原告請求系爭執行程序（除確定部分外）
    應予撤銷，及被告不得執系爭債權憑證對原告為強制執行，
    暨被告應返還於系爭執行程序中所受領自朱家楷之薪資及獎
    金110,355元及遲延利息，均有理由，應予准許。至原告訴
    之聲明第2項：「對被繼承人朱德寶遺產以外之原告固有財
    產」等語，因原告就系爭保證債務本得拒絕履行（即不論係
    原告所繼承朱德寶之遺產或原告之固有財產，均得拒絕被告
    之強制執行），故原告此聲明並未逾越其抗辯權限，自無不
    可，惟避免日後發現朱德寶另有遺產，致生訟端，仍說明如
    上，爰判決如主文第1至3項所示。
五、本判決主文第3項，係命被告給付金額未逾50萬元所為之判
    決，爰依民事訴訟法第389條第1項第5款規定，依職權宣告
    假執行，並依同法第392條第2項規定，依被告聲請宣告得預
    供擔保，免為假執行。
六、本件事證已臻明確，兩造其餘攻擊防禦方法暨舉證，經審酌
    後認與判決結果不生影響，爰不一一論述，併此敘明。
七、訴訟費用負擔之依據：民事訴訟法第78條。 
中　　華　　民　　國　　111 　年　　6 　　月　　22　　日
                  民事第一庭  法  官  李立青
以上正本係照原本作成。
如不服本判決，應於送達後20日內，向本院提出上訴狀並表明上
訴理由，如於本判決宣示後送達前提起上訴者，應於判決送達後
20日內補提上訴理由書（均須按他造當事人之人數附繕本並繳納
上訴裁判費）。
如委任律師提起上訴者，亦應一併繳納上訴審裁判費。     
中　　華　　民　　國　　111 　年　　6 　　月　　22　　日
                              書記官  洪美雪